【裁判字號】    89,訴,4106
【裁判日期】    900717
【裁判案由】    回復原狀
【裁判全文】
臺灣臺北地方法院民事判決  八十九度訴字第四一○六號
    原      告  全盈隆建設股份有限公司
                              .
    法定代理人  乙○○      住.
    原      告  丁○○      住.
    共      同
    訴訟代理人  張泰昌律師  住台北市○○○路○段廿七號四樓
    複代理人    甲○○      住台北市○○○路○段二七號四樓
    被      告  丙○○      住台北市○○路○段五十號四樓Ｅ室
    訴訟代理人  施竣中律師
    複代理人    程弘模律師
右當事人間請求回復原狀事件，本院判決如左：
    主      文
被告於原告全盈隆建設股份有限公司給付被告新台幣捌萬零拾貳元之同時，應將坐
落台北縣汐止市○○○段保長坑小段第二四六地號土地上之建物即門牌號碼為台北縣
汐止市○○路○段六一九號二八樓房屋所有權全部及如附表所示共同使用部分建號之
應有部分移轉登記予原告全盈隆建設股份有限公司。
被告於原告丁○○給付被告新台幣拾捌萬零捌佰陸拾捌元之同時，應將坐落台北縣
汐止市○○○段保長坑小段第二四六地號土地，面積一萬三千零三十五平方公尺，所
有權應有部分二十萬分之一三五移轉登記予原告丁○○。
訴訟費用由被告負擔。
本判決第一項於原告全盈隆建設股份有限公司以新台幣拾貳萬元供擔保後，得假執
行。但被告如於假執行程序實施前以新台幣玖拾肆萬仟肆佰元為原告預供擔保，得
免為假執行。
本判決第二項於原告丁○○以新台幣壹拾萬元供擔保後，得假執行。但被告如於假執
行程序實施前以新台幣拾壹萬陸仟柒佰伍拾壹元為原告預供擔保，得免為假執行。
    事      實
甲、原告方面：
一、聲明：
（一）被告應將坐落台北縣汐止市○○○段保長坑小段第二四六地號土地，面積一萬
      三千零三十五平方公尺，持分二十萬分之一三五，移轉登記予原告丁○○。
（二）被告應將坐落台北縣汐止市○○○段保長坑小段第二四六地號土地上之建物即
      門牌號碼為台北縣汐止市○○路○段六一九號二八樓房屋所有權全部及如附表
      所示共同使用部分建號之應有部分移轉登記予原告全盈隆建設股份有限公司（
      下稱全盈隆公司）。
（三）原告願供擔保，請准宣告假執行。
二、陳述：
（一）被告於民國八十二年七月十五日向原告丁○○購買坐落台北縣汐止鎮○○○段
      保長坑小段第二四七之五、二四六及二四五之三十九計十四筆地號土地之持分
      ，現十四筆土地合併為台北縣汐止市○○○段保長坑小段第二四六地號，被告
      登記之持分為二十萬分之一三五；另向原告全盈隆公司購買坐落前揭土地上之
      建物當時編號為Ｆ棟一號第二十八層，即現為門牌號碼台北縣汐止市○○路○
      段六一九號二十八樓所有權全部及地下第五層立體機械式之車位，當時編號第
      三六六號上層車位專用部分（就上開土地、房屋、車位統稱系爭房地暨車位）
      ，總價款為新台幣（下同）四百八十二萬元，此並有房屋（車位）、土地買賣
      契約書可稽。依上開買賣契約書第二條第三項、第十四條第二項及土地買賣契
      約書第九條第一項分別約定：「雙方同意本停車位之產權處理、違約罰則、解
      約事項、稅費負擔及其他約定，悉依雙方所訂之房屋買賣契約書及土地買賣契
      約書之各條規定辦理。即本契約書應與房屋、土地買賣契約書所有附件內容之
      各項約定同時履行，任何一部份不履行時，視為全部違約」、「甲方（即被告
      ）與丁○○簽立之『土地買賣契約書』和本約有不可分之併存關係，甲方同意
      依『土地買賣契約書』所應履行之義務一併負責任。甲方亦同意如違反『土地
      買賣契約書』之約定，視同亦違反本約之約定；甲方喪失『土地買賣契約書』
      之權利時，視同甲方亦喪失本約之權利」、「甲方另與東帝士股份有限公司簽
      立之『房屋買賣契約書』和本約有不可分之併存關係，甲方同意依『房屋買賣
      契約書』所應履行之義務一併負責任。甲方亦同意如違反『房屋買賣契約』之
      約定，視同亦違反本約之約定；甲方喪失『房屋買賣契約書』之權利時，視同
      甲方亦喪失本約之權利」，是雙方約定房屋（車位）、土地契約聯立不可分，
      即房屋（車位）及土地契約書約定之事項均應併同履行，任何一部分不履行時
      ，則視為全部違約。
（二）原告丁○○於八十八年八月五日將系爭土地登記予被告；且系爭房屋興建完工
      ，經台北縣政府工務局核發使用執照並辦妥建築物第一次登記後，原告全盈隆
      公司（前身為東帝士股份有限公司）亦於八十八年八月六日將系爭房屋登記予
      被告，此有土地暨建物登記謄本可佐。然被告於辦妥貸款手續後，俟原告將產
      權移轉登記完畢，竟阻止銀行為貸款之撥放；依雙方代辦房屋貸款委託書第一
      條第二項約定：「貸款金額乃屬甲方（即被告）欠乙方（即原告）之債權，甲
      方不得以任何理由向乙方或銀行有關單位提出異議之請求或撤銷或終止委託貸
      款，否則甲方應於乙方通知十五日內將本項貸款及利息以現金一次償付乙方，
      逾期即以違反買賣契約論。」而原告於八十九年五月三十一日以汐止保長坑郵
      局第八六號存證信函通知被告應將貸款金額及利息以現金一次償付，惟被告置
      之不理，核被告所為顯已重大違反雙方契約之約定，是原告祇得再於八十九年
      六月二十八日以汐止保長坑郵局第一０九號存證信函為解除契約之意思表示，
      則系爭房地買賣契約業於是時經原告合法解除要無疑義，依解除契約之法律關
      係，被告自應將業已移轉登記予被告之房地暨車位移轉登記返還予原告。
（三）對被告抗辯所為之陳述：
  １、依雙方所簽訂之房屋買賣契約書第十五條第一項及土地買賣契約書第十條第一
      項約定：「如乙方（即原告）違反本契約，無法交付時，乙方除按照甲方（即
      被告）已繳付之價款退還甲方外：：。」是兩造之約定內容係指原告「無法交
      付」時始負返還價金之義務。然系爭【摩天鎮】房屋預售案，於八十二年十月
      二十五日申報開工，並於八十八年二月間經台北縣政府工務局核發使用執照在
      案，並辦妥建築物第一次登記，且原告分別於八十八年八月五日、八月六日將
      系爭土地及房屋登記予被告，是原告無有任何違約不能給付之情事。而依兩造
      所簽訂房屋買賣契約書第六條第四項約定：「本房屋之興建工程，乙方應自申
      報開工日起壹仟柒佰個工作天完工：：。」系爭建案自申報開工迄至主管機關
      核發使用執照，總計使用壹仟零伍拾捌個工作天，此有氣候紀錄表可稽，並未
      有逾期完工之情事，被告主張有該情事，自應舉證以實其說。況縱以每年扣除
      國定假日及民俗假期後之日數作為當年度工作天之計算，其計算後之工作天數
      為一千五百零八天，亦未逾系爭契約所約定之一千七百個工作天，是原告無被
      告所指稱逾期完工之情事，當屬無疑。
  ２、另被告陳稱系爭房屋設計有重大缺失而認被告違約，惟查：原告全盈隆公司與
      被告所簽訂之房屋買賣契約第六條第一項約定：「本買賣房屋結構施工標準，
      係按工務局核准之施工圖為準。」而按建築法第七十七條、第七十九條之規定
      ，主管機關於核發使用執照前，必須查驗建築工程與原核定之圖樣是否相同，
      如有變更，申請使用執照時尚應檢附竣工平面圖及立面圖供主管建築機關查驗
      ，經查驗合格者，方發給使用執照。關於系爭房屋被告爭執設計有重大缺失而
      與平面圖不符部分，自屬建築物之主要結構而為建築主管機關核發使用執照時
      之查驗範圍，於查驗合格後，方核發使用執照及謄本；然系爭房屋建築主管機
      關業已核發使用執照及謄本，並經原告提出台北縣政府工務局八十八汐使字第
      一三三號使用執照為證，應認原告全盈隆公司確係按工務局核准之施工圖說施
      工，原告自無違約之處。
  ３、被告雖稱：原告未依約興建大型休閒購物中心（即MEGA  MALL）及陽光游泳池
      ，而認廣告不實等語云云，惟查系爭廣告確非系爭契約之內容或附件，原告自
      無受其拘束或履行之義務。茲分述如下：
    (1)消費者保護法施行細則第四十二條規定：「本法對於本法施行前已流通進入市
      場之商品或已提供之服務不適用之。」系爭房地買賣契約係於八十二年七月十
      五日簽訂，而消費者保護法於八十三年一月十一日公布施行，則兩造簽訂系爭
      買賣契約時，消費者保護法既尚未公布施行，是系爭買賣契約自無消費者保護
      法之適用。
    (2)依兩造所簽立之房屋買賣契約書第十七條、第十八條分別約定：「本房屋買賣
      之雙方，權利義務之內容僅止於本契約書內所載，恐口無憑，特立本契約一式
      二份：：」、「契約附件 (一)房屋位置平面圖（二）建材設備概要（三）付
      款事項（四）代刻印章授權書（五）代辦房貸款委託書（六）住戶管理服務公
      約。前項各附件均為本約之一部份，視同本約內容」，故被告所主張之銷售海
      報非為約定附件之內容，自非兩造合意之契約內容，原告公司即無履行之義務
    (3)另據被告主張之預售屋廣告單固載有如其所指稱之「MEGA  MALL超大型休閒購
      物中心的千億土地開發計劃」、「摩天級設施：陽光游泳池、羽球場、現代韻
      律教室、茶香奕棋居」、「MEGA  MALL完整涵蓋所有生活需求於一個空間；包
      括消費購物、休閒娛樂：：提供摩天鎮應有盡有的生活便利」等語，然依系爭
      房地買賣契約之標的為預售屋「摩天鎮」第Ｆ棟編號一號第二十八樓房屋乙戶
      、地下第伍層立體機械式編號第三六六號上層停車位暨其土地之應有部分，並
      不及於MEGA  MALL超大型休閒購物中心及陽光游泳池等之建造，此並有與系爭
      房地為同一房屋預售案之另案八十九年度訴字第四九三號、八十九年度訴字第
      二九八號、八十九年度訴字第四二四五號業經鈞院判決並採肯認之見解。被告
      關於系爭房屋之買賣，與原告既簽訂有房屋買賣契約書及土地買賣契約書，則
      雙方權利義務當以契約及其附件為準，是本件系爭房地買賣契約書之標的顯不
      及於MEGA  MALL超大型休閒購物中心與陽光游泳池等之興建，殊為顯然。
  ４、鈞院認事用法應不受行政院公平交易委員會所為處分書之認定拘束：原告已對
      行政院公平交易委員會八九公處字第００八號處分書提出訴願，該處分尚未確
      定，自不得援引為不利原告之認定；況公平交易法規範功能在於維護交易秩序
      與消費者利益，確保公平競爭，促進經濟之安定與繁榮，而該處分書僅判定原
      告有就銷售建築物廣告之大型休閒購物中心及陽光游泳池部分為虛偽不實及引
      人錯誤之廣告，以達於公平交易法維護整個交易秩序之旨趣，至於原告是否就
      此廣告內容應負履行本件買賣契約之義務，並未論及，而本件兩造對於系爭廣
      告並未合意成為系爭房地買賣約書之內容或附件，自難據此處分書即謂原告有
      何欺罔行為。
  ５、況且，原告公司依法、依約無有按廣告海報內容履行之義務，惟仍本誠信原則
      ，督促關係企業東雲股份有限公司（下稱東雲公司）持續依「工商綜合區開發
      設置管理辦法」之規定申請設置工商管理區，並興建「大型休閒購物中心」，
      是系爭建物亦無何瑕疵或有不完全給付之情事：
    (1)八十年一月間，行政院經濟建設委員會擬定推出國家六年建設計劃，其中鼓勵
      民間推動「大型休閒購物中心」（即所謂MEGA  MALL）之興建，被告全盈隆公
      司關係企業即訴外人東雲公司於系爭房地旁有二十九宗土地適宜開發，乃由該
      公司依法向台北縣政府申請變更汐止都市計劃，主管機關遲至八十三年七月二
      十二日始公佈「工商綜合區開發設置管理辦法」，時效上已有滯延，但東雲公
      司仍依相關法令規定儘速推動「MEGA  MALL」計劃。因工商綜合區申請設置，
      其核決權限涉及中央地方政府，且因台北縣政府進度緩慢致變更土地使用區分
      因而困難，然東雲公司確已依法提出「工商綜合區」之申請，僅待主管機關核
      准完備手續。
    (2)又東帝士摩天大鎮建案，相關遊憩休閒公共設施多達十數項，有健身房、韻律
      舞教室、電影院、圖書室、棋弈室、會議室、室內兒童遊戲室、羽球場等均已
      施作完成，可供使用。另游泳池亦已發包施作，並已完工多時，是被告全盈隆
      公司確已依約履行，並無違約情事。退步言，原告與被告全盈隆公司房屋買賣
      契約書第六條第四項第七款已載明：「公共設施及庭園部分有關海報內容，為
      期更理想使用，乙方（即原告全盈隆公司）保有修改圖面、變更施工方式之權
      利」，即使被告全盈隆公司未依海報內容提出給付，亦難認有未依約履行之情
      事。
    (3)且行政院六十五年九月二日第一四九一次院會院長提示：自六十五年九月二日
      起，有關家庭自用游泳池一律不得興建；自斯日起，住宅附屬之游泳池均無法
      取得建築執照，如有興建游泳池者，均屬違章建築，此為一般人所知悉。但被
      告全盈隆公司確已興建游泳池且完工多時，無任何違約情事。
  ６、而被告另稱：兩造之買賣標的物既有前開瑕疵存在，在前開瑕疵經通知未除去
      前，其自得依法行使同時履行抗辯權，且兩造契約經解除而失其效力，原告自
      應將被告依約繳納之價金共一百三十二萬八千五百元加計法定利息返還被告，
      否則被告亦得依法拒絕給付等語云云，惟查：
    (1)依系爭房地買賣契約書附件五代辦房屋貸款委託書第一條第二項之約定，被告
      不得以任何理由向原告或銀行有關單位提出異議之請求或撤銷或終止委託貸款
      ，否則被告應於原告通知十五日內將貸款及利息以現金一次償付予原告，倘逾
      期即以違反系爭房地買賣契約論。本件被告於辦妥貸款手續後，俟原告將產權
      移轉登記完畢，竟阻止銀行為貸款之撥放而經原告通知應將貸款金額及利息以
      現金一次償付，惟被告置之不理，被告顯重大違反前揭契約之約定，原告自得
      依系爭房地買賣契約第十五條第二項約定：「如甲方（指被告）違反本契約各
      項規定時，甲方已繳付價款任由乙方（指原告）沒收充作違約金及損害賠償」
      而解除系爭房地買賣契約並依法請求回復原狀，自屬顯然。
    (2)被告據以主張同時履行抗辯權之「瑕疵」（即所謂之MEGA  MALL超大型休閒購
      物中心、陽光游泳池休閒設施等未興建），如前所述，系爭廣告非系爭房地買
      賣契約之內容或附件，原告自無履行之義務。且被告所據以主張同時履行抗辯
      之瑕疵，顯非與本件買賣契約中原告所負之移轉買賣標的物有何對價關係，是
      其自不得主張同時履行抗辯，殊屬灼然。
    (3)第且原告已依約將系爭房地移轉登記予被告，其依約有給付價金之義務，焉得
      就系爭房地所借貸款項金額新台幣三百三十四萬元（系爭房地總價款四百八十
      二萬元，貸款金額佔系爭房地總價款之七成），而以非契約內容之前揭廣告主
      張暫不為貸款之撥付。又系爭買賣契約總價款係按契約之附件三所載工程進度
      分期給付，則被告有依工程進度先繳付價款之義務，被告自不得就其有先為給
      付義務之貸款主張同時履行抗辯。
  ７、本件被告於辦妥貸款手續並俟原告將產權移轉登記完畢後，竟阻止銀行為貸款
      之撥放而經原告通知應將貸款金額及利息以現金一次償付，惟被告置之不理，
      是被告顯已重大違反雙方契約之約定；而原告因被告之違約行為顯已受有按財
      政部公布之八十二年營利事業各業同業利潤標準表計算之可預期利益、房地跌
      價損失、回復原狀費用、銷售佣金、再銷售成本、致未貸款之利息損害、房屋
      折舊及其維修等相關費用之損害，甚況有投資即有所謂之風險，被告於取得買
      賣標的物之所有權後，竟不為支付價金之義務並進而阻止銀行為貸款之撥放，
      如此重大之違約行為倘為法所許，則勢將危害整個社會國家之守法精神，是原
      告並無違反誠信原則之情事。
三、證據：提出房屋（車位）、土地買賣契約書、使用執照、土地及建物登記謄本、
    存證信函、掛號郵件收件回執、氣候紀錄表、國家建設六年計劃書（八十年至八
    十五年）節本、經濟部經（86）商字第八六二二三二六三號函、台北縣政府八十
    七年北府工部字第一四○一八六號函、工商綜合區申請案進度表、主管機關函文
    、新聞報導節錄、工程發包承攬書、照片為證。
乙、被告方面：
一、聲明：駁回原告之訴。如受不利判決，願供擔保請准宣告免為假執行
二、陳述：
（一）系爭買賣契約業經被告為撤銷之意思表示而不存在：
  １、被告於八十二年七月十五日向原告購買系爭之預售房屋及其基地，並已依約給
      付價金一百三十二萬八千五百元，當時銷售乃標榜社區內有陽光游泳池：：五
      星級情趣及超大型購物中心MEGA  MALL等公共設施。詎於八十八年間通知交屋
      始發現根本付之闕如，經與原告多方協調，均未予回應，及至八十九年四月便
      得悉行政院公平交易委員會於八十九年一月十九日第四二八次委員會決議，原
      告全盈隆公司於銷售坐落汐止鎮之摩天鎮建築物廣告，就該建築物將附設超大
      型休閒購物中心MEGA  MALL及陽光游泳池等公共設施，為虛偽不實及引人錯誤
      之表示，違反公平交易法第二十一條，與當初洽購系爭房屋所期待之目的完全
      落空，誠屬受騙至明。
  ２、又住宅環境屬消費者購買房屋之際所考量之重要因素之一，故住宅環境亦屬房
      屋買賣契約中債之本旨之一，出賣人有依買賣當時所表示之住宅環境履行買賣
      契約之義務，亦即此一環境契約乃係房屋買賣契約之一部分，自應確屬履行預
      售房屋之買賣，建商自不得任意增減設計，而影響原應有之住宅環境，亦不得
      於買賣當時以明知不合法或未經申設之設計矇騙消費者，使其誤信將來之住宅
      環境而購買房屋。本件兩造買賣契約成立之際，行政院已明令禁止住宅房屋設
      置游泳池，此為從事建築業之原告公司所明知之事項，且其申請建築執照時亦
      未向主管機關提出申請，而附近休閒購物中心之規劃並未獲主管機關之同意，
      惟其竟於系爭房屋買賣之廣告圖說標明該社區將設有陽光游泳池及超級大型休
      閒購物中心，而其嗣後均未予以設置，其未能依環境契約履行交付房屋之義務
      ，足徵原告於銷售之際顯有詐欺故意，被告已分別於八十九年四月十二日、同
      年七月三日以存證信函為撤銷之意思表示。
（二）系爭買賣契約業經被告解除：
  １、廣告內容為契約之一部分：
      按消費者保護法雖係於八十三年一月十一日公布施行，惟其揭示者乃法律衡平
      理念即誠信原則，與民法第一百四十八條並不相違背，企業經營者負有確保廣
      告內容真實之義務，此乃民法誠信原則之具體實現。建設公司倘將廣告作為向
      消費者說明之物件，則該廣告內容自得視為契約內容之一部分，此為當時建設
      公司販售預售屋之普遍常識，是要求原告應依廣告之內容來履行，並不違反誠
      信原則。何況該地區交通尚屬偏遠，單價亦未較其他社區為低，無非以完善之
      管理系統充足之休閒設施、理想之購物環境做為廣告之訴求，被告決定承購亦
      在以其強調生活機能之功能而購買使用，是自以該社區有超大型休閒購物中心
      之狀態，應為兩造預定建物買賣契約內容之一部，始符合被告以高價購買附有
      休閒設施、超大型購物中心、游泳池其他相關設備之住宅，成立契約的主要目
      的。倘無前開超大型休閒購物中心，及如廣告所示游泳池之相關休閒設施，顯
      即無法達成被告購買系爭房地之目的，何況原告亦再三強調具有休閒機能，足
      徵原告於預售之際所推出之廣告已非單純之要約引誘，實際上於契約訂立時已
      成為契約內容之一部份，且為原告之主要義務。
  ２、因原告全盈隆公司迄無有關上開購物中心及游泳池之設計與規劃，自足以影響
      被告買系爭房屋之價值與效用，被告乃於八十八年六月十日以台北第四十八支
      局以０五０四八號存證信函催告原告應於函到十五日內補正前開瑕疵，逾期契
      約自動失效，迄今業達年餘，原告仍未改善，顯見原告不願或不能依約履行。
      被告旋即於八十九年四月十二日以台北大安一一七支局第三八七號存證信函為
      解除之意思表示，並要求於函到一週內洽辦解約退款事宜，同年七月三日復委
      請律師函催立即出面洽談解決，但原告均置之不理，被告並再次重申為解除契
      約之意思表示。又本件系爭房屋及土地買賣契約既前經被告合法解除而消滅，
      原告自不得再主張解除契約，請求回復原狀，並有返還受領價金與附加利息之
      義務。
（三）被告可主張同時履行抗辯權：
  １、系爭房屋有如下之瑕疵：
    (1)陽光游泳池及超大型購物中心部分：本件兩造買賣契約成立之際，行政院已明
      令禁止住宅房屋設置游泳池，是原告就游泳池之建造，自應提出主管機關之核
      可文件，否則縱屬完成亦不過是違章，行政主管機關隨時得以違反建築法勒令
      停止使用，甚至科處被告等住戶行政罰鍰，此自非契約預定效用。
    (2)電梯及發電機部分：目前電梯亦因原告未付款而致電梯公司暫停使用。另大樓
      發電機亦無法使用，而系爭建物為三十二樓，試想無發電機，一但停電，被告
      實無法正常使用。
    (3)又當時銷售時標榜三房兩廳，有房屋位置平面圖可稽，豈料如今結構體完成，
      根本與約定不符。
  ２、原告既未依債之本旨給付，而系爭房屋復有上開瑕疵存在，依最高法院七十七
      年四月十九日七七年度四月十九日七十七年度第七次民庭會議決議，被告自可
      主張同時履行抗辯權。
  ３、退萬步言，縱原告解除契約合法，惟原告沒收之違約金過高，原告自應將沒收
      之違約金返還。又依民法第二百五十九條規定，雙方互負回復原狀之義務，此
      項互負之義務，依同法第二百六十一條準用第二百六十四條之規定，於他方未
      為對待給付前得拒絕自己之履行，是原告自應將被告依約繳納之價金共一百三
      十二萬八千五百元，加計法定利息返還被告，否則被告亦得依法拒絕給付。
（四）原告主張東帝士公司於八十九年六月十二日完成公司變更登記為全盈隆公司，
      並以經濟部函、公司執照、公司變更登記表為證。果為如此，則變更前之公司
      名義為東帝士公司，法定代理人為陳由豪，此亦有台北縣政府工務局核發之使
      用執照為憑。細繹原告於八十九年五月三十一日所為之催告函，催告之主體為
      東帝士公司，代表人為乙○○，究竟在八十九年五月三十一日，乙○○就有何
      權利替原告為催告之意思表示？倘為無權代理，則原告所為之催告依法不生效
      力，是其後之解除契約之意思表示亦與法未合。另觀原告於八十九年六月二十
      八日之存證信函，當時原告公司業已更名為全盈隆公司，何以其仍以東帝士公
      司名義為法律行為，是其解除權之行使是否合乎法律規定，亦非無疑。
（五）原告另於起訴狀表示雙方於締約時同意房屋買賣契約與土地買賣契約有併存、
      聯立不可分之關係云云，縱係如此是否意謂，只要房屋出賣人為解除契約之意
      思表示其效力等同於土地出賣人之意思表示，而無須由土地出賣人為解除權之
      行使亦非無疑。蓋依原告亦僅表示雙方約定房屋（車位）土地契約聯立不可分
      ，即房屋（車位）及土地契約約定之事項均應併同履行，任何一部份不履行時
      ，一併視為全部違約，並非謂房屋出賣人之解除契約之意思表示有替代土地出
      賣人為解除契約之意思表示效果，是丁○○似未行使解除權，原告主張解除買
      賣契約，請求回復原狀依法未合。
三、證據：提出摩天鎮廣告型錄、行政院公平委員會新聞稿、室內平面圖、存證信函
    、掛號郵件收件回執、照片為證。
    理      由
甲、程序方面：
    按當事人喪失訴訟能力或法定代理人死亡或其代理權消滅者，訴訟程序在有法定
    代理人或取得訴訟能力之本人，承受其訴訟以前當然停止；第一百六十八條至第
    一百七十二條及前條所定之承受訴訟人，於得為承受時，應即為承受之聲明；他
    造當事人，亦得聲明承受訴訟，聲明承受訴訟，應提出書狀於受訴法院，由法院
    送達於他造，民事訴訟法第一百七十條、第一百七十五條、第一百七十六條分別
    定有明文。經查，原告法定代理人原為乙○○，嗣於訴訟進行中之八十九年十月
    二十三日變更為陳益烈，新法定代理人陳益烈遂於八十九年十二月四日提出書狀
    聲明承受訴訟，有被告全盈隆公司變更登記事項卡在卷可參，於法尚無不合，應
    予准許。
乙、得心證之理由：
一、原告主張：被告於八十二年七月十五日向原告購買系爭房地暨車位，總價款為四
    百八十二萬元。詎原告丁○○於八十八年八月五日將系爭土地登記予被告，且系
    爭房屋興建完工，經台北縣政府工務局核發使用執照並辦妥建築物第一次登記後
    ，原告全盈隆公司亦於八十八年八月六日將系爭房屋登記予被告，然被告於辦妥
    貸款手續後，俟原告將產權移轉登記完畢，竟阻止銀行為貸款之撥放，被告之行
    為顯已違反代辦房屋貸款委託書第一條第二項之約定，經原告於八十九年五月三
    十一日以存證信函通知被告應將貸款金額及利息以現金一次償付，惟被告置之不
    理，核被告所為顯已重大違反雙方契約之約定，是原告祇得再於八十九年六月二
    十八日以存證信函為解除契約之意思表示，則系爭房地買賣契約業經原告合法解
    除在案，依解除契約之法律關係，被告自應將業已移轉登記予被告之房地暨車位
    移轉登記返還予原告等語。
二、被告則以：(1)原告並未依預售屋廣告內容完成超大型購物中心及興建陽光游泳池
    ，顯以不實廣告詐欺原告簽訂系爭買賣契約，且原告已構成違約而無法交付，並
    經公平會處分認原告全盈隆公司違反公平法第二十一條第一項規定，被告已依法
    撤銷、解除系爭買賣契約。(2)東帝士公司於八十九年六月十二日完成公司變更登
    記為全盈隆公司，則變更前之公司名義為東帝士公司，法定代理人為陳由豪，惟
    原告於八十九年五月三十一日所為之催告函，載明代表人為乙○○，顯然上開催
    告函未經合法代理，則原告所為之催告依法不生效力，是其後之解除契約之意思
    表示亦與法未合。另觀原告於八十九年六月二十八日之存證信函，當時原告公司
    業已更名為全盈隆公司，何以其仍以東帝士公司名義為法律行為，是其解除權之
    行使是否合乎法律規定，亦非無疑。(3)房屋與土地之買賣契約雖有併存、聯立不
    可分之關係，惟仍須由各契約當事人為解除契約之意思表示。本件原告丁○○似
    未行使解除權，原告主張解除買賣契約，請求回復原狀依法未合。(4)系爭房屋既
    有上開瑕疵，且目前電梯、發電機亦無法使用，另當時銷售時標榜三房兩廳，豈
    料如今結構體完成，根本與約定不符，則原告顯未依債之本旨給付，依最高法院
    七十七年四月十九日七七年度四月十九日七十七年度第七次民庭會議決議，被告
    自可主張同時履行抗辯權。退萬步言，縱原告解除契約合法，惟原告沒收之違約
    金過高，原告自應將沒收之違約金返還，就此部分請求權亦依法主張同時履行抗
    辯權等語置辯。
三、經查，被告於八十二年七月十五日向原告購買系爭房地暨車位，總價款為四百八
    十二萬元，被告業已支付一百三十二萬八千五百元（房屋款六十七萬元、土地款
    六十五萬八千五百元），原告並分別將上開房地暨車位移轉登記予被告等情，有
    房屋（車位）、土地買賣契約書、土地及建物登記謄本、對帳單附卷可稽，且為
    兩造所不爭執，自堪信為真實。
四、原告另主張其等分別於八十八年八月五日、同年月六日將系爭土地暨房屋、車位
    登記予被告，然被告於辦妥貸款手續後，竟阻止銀行為貸款之撥放，經原告於八
    十九年五月三十一日以存證信函通知被告應將貸款金額及利息以現金一次償付，
    惟被告置之不理，核被告所為顯已重大違反雙方契約之約定，是原告祇得再於八
    十九年六月二十八日以存證信函為解除契約之意思表示，則系爭房地買賣契約業
    經原告合法解除在案等語，並提出存證信函、掛號郵件收件回執為證，被告就曾
    收受原告寄出之存證信函一節並不爭執，然以前詞置辯。是本件應審酌者厥為(1)
    被告撤銷、解除契約是否合法？(2)原告所為解除契約之意思表示是否發生效力？
    (3)被告可否主張同時履行抗辯權？
（一）按因被詐欺或被脅迫而為意思表示者，表意人得撤銷其意思表示，民法第九十
      二條前段固定有明文，惟除法律明文規定須以訴為之者外，撤銷應以意思表示
      為之。查本件被告雖於八十九年四月十二日、同年七月三日寄發存證信函，表
      明其受詐欺之意旨，惟被告僅表示解除契約之意思，並未載明撤銷買賣契約之
      文義。揆諸前揭說明，被告辯稱該買賣契約業經伊撤銷而不存在一語，即不足
      採。
（二）次按企業經營者應確保廣告內容之真實，其對消費者所負之義務不得低於廣告
      之內容，消費者保護法第二十二條定有明文。惟消費者保護法施行細則第四十
      二條規定：「本法對本法施行前已流通進入市場之商品或已提供之服務不適用
      之。」又消費者保護法係在八十三年一月十一日公布施行，而兩造買賣契約係
      於八十二年七月十五日簽訂，是系爭買賣契約並無消費者保護法之適用。易言
      之，被告提出之廣告並不當然成為兩造買賣契約之內容。再依兩造均不爭執之
      預售屋廣告單固載有：「東帝士汐止摩天計劃，為結合三十三層摩天鎮住宅大
      樓，及Mega  Mall超大型休閒購物中心的千億土地開發計劃」等語，然依系
      爭房屋（車位）買賣契約書及土地買賣契約書，兩造買賣之標的為預售屋「摩
      天鎮」第Ｆ棟編號第一號第二十八層房屋乙戶及編號第三六六號停車位暨土地
      之應有部分，並不及於Mega  Mall超大型休閒購物中心之建造。按購買人如係
      因受建商所為購屋廣告之引誘後，進而以此廣告之內容與建商洽談買賣，則該
      廣告內容之記載，始構成雙方買賣契約內容之一部，如非以此廣告之內容與建
      商洽談買賣，該廣告內容之記載，則應為建商所為銷售宣傳之手法，非得構成
      買賣契約內容之一部。故系爭預售屋廣告單固有如上之記載，然被告並未舉證
      證明因係受此廣告之引誘，進而以此廣告之內容與建商洽談買賣，使之構成買
      賣契約內容之一部分，則其主張原告未興建Mega  Mall超大型休閒購物中心，
      依系爭房屋（車位）買賣契約書第十五條第一項及土地買賣契約書第十條第一
      項之規定解除契約，即乏依據。至陽光游泳池部分雖於廣告圖有該游泳池之平
      面圖，並載稱：「陽光游泳池：大幅接受陽光、空氣、水，滿足夏日全家人共
      同休閒的需要。」但如前所述，廣告並非契約之內容，而依房屋買賣契約書第
      六條第四項第七款更約定：「公共設施及庭園部份有關海報內容，為期更理想
      使用，乙方保有修改圖面及變更施工方式之權利。」是原告自有變更公共設施
      之權利。況一般人購買房屋係以供居住為主要目的，游泳池、大型休閒購物中
      心應屬休閒育樂設施之範疇，就被告所買系爭房地及車位整體而言，其價值或
      通常效用或有減少，但其減少之程度，並不影響主建物本身之效用，當可認定
      。又系爭房屋已然興建完成，並取得使用執照，辦妥第一次所有權登記，有使
      用執照、建物登記謄本足稽，是就系爭房地之給付言之，被告已可為絕大部分
      之給付，是難認有何瑕疵可言。至公平交易法規範功能在於維護交易秩序與消
      費者利益，確保公平競爭，促進經濟之安定與繁榮（同法第一條參照），與民
      法等在保護當事人間權利義務，有所不同，是縱被告有為不實廣告之不公平競
      爭行為，亦與其是否有違反契約義務等無涉，故被告此部分主張，洵無足採。
（三）被告另稱：原告於八十九年六月十二日方由東帝士公司變更登記為全盈隆公司
      ，則之前之法定代理人為陳由豪，惟原告於八十九年五月三十一日所為之催告
      函，卻載明代表人為乙○○，顯然上開催告函未經合法代理。另觀原告於八十
      九年六月二十八日之存證信函，當時原告公司業已更名為全盈隆公司，何以其
      仍以東帝士公司名義為法律行為，是其解除權之行使是否合乎法律規定，亦非
      無疑等語。惟姑且不論八十九年五月三十一日由乙○○以東帝士公司代表人之
      身分所為之催告是否業經合法代理，但原告既提出上開催告函並表示對被告已
      為催告之通知，則縱乙○○有無權代理之情事，原告亦已承認乙○○所為之行
      為，該催告函對兩造仍發生效力。另原告於八十九年六月二十八日雖仍以東帝
      士公司名義為解除契約之意思表示，但東帝士公司為原告全盈隆公司之前身，
      僅是名稱不同，法人格則為同一，有經濟部八十九年六月十二日經（八九）商
      字第○八九一一九二六一號函附卷可按，是原告固以東帝士公司名義為解除契
      約之意思表示，該解除契約之意思表示並不因此而無效，是被告辯以前詞，亦
      不足採。至被告又稱：房屋與土地之買賣契約雖有併存、聯立不可分之關係，
      惟仍須由各契約當事人為解除契約之意思表示。本件原告丁○○似未行使解除
      權，原告主張解除買賣契約，請求回復原狀依法未合等詞。惟查，依原告提出
      八十九年五月三十一日之催告函、八十九年六月二十八日之解約函觀之，寄件
      人係載明：「東帝士股份有限公司暨丁○○。」而其函文內容亦均自稱：「本
      公司（本人）」，足徵原告丁○○已表明催告及解除契約之意旨，並無被告所
      稱原告丁○○未行使解除權之情事。
（四）復按債務人享有同時履行抗辯權者，在未行使此抗辯權以前，仍可發生遲延責
      任之問題，必須行使以後始能免責，最高法院五十年台上字第一五五○號判例
      可資參照。本件被告雖主張原告未依約興建Mega  Mall超大型休閒購物中心及
      陽光游泳池，且目前電梯、發電機亦無法使用，另當時銷售時標榜三房兩廳，
      豈料如今結構體完成，根本與約定不符，則原告顯未依債之本旨給付，爰依法
      主張同時履行抗辯權拒付價金等語。惟查，Mega  Mall超大型休閒購物中心並
      非契約內容之一部分，而陽光游泳池亦非瑕疵，已如前述，是被告自不可以上
      開事由主張同時履行抗辯。至被告另主張之電梯、發電機無法使用，結構體與
      約定不符等瑕疵，於原告八十九年六月二十八日寄發存證信函解除契約前，並
      未見被告主張，則在八十九年五月三十一日原告催告被告於期限內辦理繳付尾
      款時，既未見被告為任何同時履行抗辯之主張，且未於催告期限內依約履行，
      揆諸前開說明，原告仍須負遲延責任，是原告踐行法定催告程序後據以解除契
      約，自為法之所許。從而，原告依解除契約之法律關係請求被告將業已移轉登
      記予被告之系爭房地暨車位之所有權移轉登記返還予原告，即有理由，應予准
      許。
（五）再按契約解除，雙方互負回復原狀之義務，民法第二百五十九條定有明文，此
      項互負之義務，依同法第二百六十一條準用第二百六十四條之規定，於他方未
      為對待給付前，得拒絕自己之給付，最高法院四十四年台上字第七○二號判例
      足資參照。本件被告再稱：縱原告解除契約合法，惟原告沒收之違約金過高，
      原告自應將沒收之違約金返還，就此部分請求權亦依法主張同時履行抗辯權等
      語。本件系爭買賣契約業經解除，已如前述，而原告並將被告已繳交之價金一
      百三十二萬八千五百元沒收作為違約金，是被告可否請求原告返還其已繳納之
      價金並主張同時履行抗辯權，端在原告沒收之違約金是否過高。
（六）末按當事人約定契約不履行之違約金過高者，法院得依民法第二百五十二條以
      職權減至相當之數額，至是否相當，應依一般客觀事實、社會經濟狀況及當事
      人所受損害情形，以為酌定標準，而債務已為一部履行者，亦得比照債權人所
      受利益減少其數額，最高法院四十九年度台上字第八０七號判例著有明文。查
      兩造之買賣契約既已合法解除，原告並沒收被告前所繳納之價金，合於房屋買
      賣契約第十五條第二項及土地買賣契約第十條第二項約定，有其依據。是以本
      件次應審酌者，為原告所沒收之違約金數額是否過高及如有過高情事，究應酌
      減若干數額。經查，系爭房屋、土地買賣契約第十五條第二項、第十條第二項
      約定：「如甲方違反本契約各項規定時，甲方已繳付價款任由乙方沒收充作違
      約金及損害賠償。」是核其性質，屬買方不依約付款時應支付違約金之約定，
      此為兩造所不爭執之事實，是此部分已付價金並非任意性給付之違約金，其既
      經原告依約解除系爭契約，並向原告表示沒收已付價金作為違約金，則原告請
      求法院斟酌此已付價金是否過高並進而判斷應否予以酌減，即非無據。然違約
      金既係當事人為確保債務之履行，所約定不履行債務時之給付，衡理自以債務
      人違約之程度愈嚴重，違約之時期較長或違約之時間較早者，始須受較高額之
      違約罰款，不應反其道而行。本件係屬預售屋之買賣，買受人之繳款係配合各
      工期而分期付款，依契約所為前述違約金之約定，倘買方違約情節嚴重者（如
      愈早違約不付期款），其所繳價款尚少，因被沒收所受之損失較輕微；其違約
      情節較輕者（如已繳大部分期款至施工後期始未續繳），因所繳價金已多，被
      沒收充作違約金之數額相對增加，所受損失反較嚴重，顯造成賞罰不平之待遇
      ，實失約定違約金係為確保債務履行之本旨。是斟酌原告出售系爭房地時，系
      爭房地所得利潤，依財政部核備營利事業所得額標準及同業利潤標準所示房地
      買賣業之純利率，八十二年度為百分之十四（參本院八十九年度訴字第二九八
      號判決）；被告於沒收原告之價金時，系爭房地已全部完工，被告已繳交一百
      三十二萬八千五百元後方違約不再續繳，原告已為一部之履行（交付部分價款
      ），被告受有利益（已收受之價款周轉使用）。參以本院依職權核閱內政部所
      編印預售買賣契約書範本，其中關於違約之處罰，載稱：「賣方違反第七條第
      二款之規定者（按即付款約定），賣方得沒收依房地總價款百分之二十計算之
      金額，但該沒收之金額已超過已繳價款者，則以已繳價款為限，買賣雙方並得
      解除本契約」，足參八十五年間之行政機關概括見解，對預售房屋之違約金以
      不超過百分之二十為適當，及房地產價格自七十九年、八十年間之高峰期以來
      ，迄今普遍價格疲軟，並以下跌者居多，此為社會上一般人所公知之事實，倘
      任許投資預售屋者恣意解約，亦非社會經濟健全之道，及建築商人必受有廣告
      行銷費用之損失暨原告確有廣告不實之不公平競爭行為，而遭行政院公平交易
      委員會處分等情，本院認本件違約金以系爭房屋（含車位）、土地總價額百分
      之十八即八十六萬七千六百元為允當，亦即原告全盈隆公司得以沒收五十八萬
      九千九百六十八元，原告丁○○得以沒收二十七萬七千六百三十二元。又原告
      全盈隆公司、丁○○已分別收取價金六十七萬元、六十五萬八千五百元，故原
      告全盈隆公司應返還被告八萬零三十二元，原告丁○○則應返還三十八萬零八
      百六十八元。綜上所述，本件買賣契約既已解除，原告雖得請求被告將系爭房
      地暨車位分別移轉登記返還予原告。但被告既就回復原狀之義務行使同時履行
      抗辯權，故於原告全盈隆公司給付被告八萬零三十二元、原告丁○○給付被告
      三十八萬零八百六十八元之同時，被告方有移轉登記上開不動產返還予原告之
      義務。
五、假執行之宣告：
    兩造陳明願供擔保請為宣告假執行或免為假執行，經核均與規定相符，爰分別酌
    定相當之擔保金額予以宣告。
六、因本案事證已臻明確，兩造其餘主張陳述及所提之證據，均毋庸再予審酌，附此
    敘明。
七、結論：
    本件原告之訴為有理由，依民事訴訟法第七十八條、第三百九十條第二項、第三
    百九十二條，判決如主文。
中      華      民      國     九十     年     七     月      十七      日
                                            民事第五庭法      官  林秀圓
右為正本係照原本作成
如對本判決上訴，須於判決送達後廿日內向本院提出上訴狀
中      華      民      國      九十    年     七     月    十七      日
                                                      法院書記官  陳嘉慧


司法院資訊處製作；財團法人民間司法改革基金會備份。
